臺灣新竹地方法院民事判決　九十年度竹小字第二四二號
　　原　　　告　春福江山大廈管理委員會
　　法定代理人　翟昌生
　　訴訟代理人　乙○○
　　被　　　告　戊○○
　　訴訟代理人　丁○○
　　　　　　　　丙○○
右當事人間請求給付管理費事件，本院判決如左：
    主      文
被告應給付原告新台幣壹萬參仟捌佰元及自民國九十年七月十九日起至清償日止，按
週年利率百分之五計算之利息。
訴訟費用新臺幣壹仟柒佰玖拾捌元由被告負擔。
本判決得假執行。
    事實及理由
一、原告訴之聲明：被告應給付原告新台幣（下同）一萬三千八百元，及自支付命令
    送達翌日起至清償日止，按年息百分之五計算之利息。
二、事實摘要：
（一）原告起訴主張被告為原告社區住戶，依起造人即建商春福建設股份有限公司所
      召開之第一次區分所有權人會議，通過停車管理費每月一千元，社區住戶管理
      費每月五百元之決議，而被告初始亦均按月繳納，嗣於八十六年十月間，原告
　　　經召開區分所有權人會議，又決議自八十六年十一月起，將前開停車管理費調
　　　高為每月一千二百元，嗣於八十七年七月間則經原告管理委員會決議調高社區
　　　住戶管理費為每月六百元，惟被告自八十八年八月間起，即拒不繳納前開停車
　　　及社區住戶管理費用，至九十年六月止，業已積欠上開管理費合計一萬三千八
　　　百元，為此請求被告繳納上開費用及法定遲延利息等情。
（二）被告則以依八十六年十月份春福江山社區成立第一屆春福江山大廈管理委員會
      ，而依據第一次區分所有權人會議通過之「春福江山社區管理規約」肆、財務
      運作一之１規定：「社區經費應由財務委員依社區現行之需求與未來發展之需
      要製作預算書經『區分所有權人會議』決議通過並記載於會議紀錄中；公告住
      戶」等語；惟原告管理委員會從未將經費收支預算提經『區分所有權人會議』
      討論通過並記載於會議記錄中。且依「社區規約在春福江山社區管理規約第三
      條第一項第一款規定，區分所有人會議由全體區分所有權人組成，每年至少應
      召開定期會議一次，但管理委員會自八十七年、八十八年、八十九年起即未召
      開「區分所有權人會議」，依新竹市政府東區區公所函文所示，此明顯與公寓
      大廈管理條例第二十五條規定不符，管理委員會未經合法程序召開區分所有權
      人會議並改選管理委員會委員，因此原告並非合法成立之管理單位。另訴外人
      黃淑惠並未依社區管理規約第三條第三款之規定，於八十九年九月二十八日召
      開區分所有權人會議前十五日由主任委員以書面載明開會內容，通知各區分所
      有權人，當天因出席人數不足而流會，嗣訴外人黃淑惠並未合法召開第二次區
      分所有權人會議，而是以急迫性事項以公告來召開區分所有權人會議，該第二
      次區分所有權人會議當日出席之人數未達總住戶一半，管理委員之產生也未經
　　　投票選出，於法不合，是該次會議所產生之管理委員會，不具當事人能力。再
　　　雖被告於購買原告社區房屋時，建商曾建議每月收取五百元之管理費及一千元
　　　之停車費用，但此並未由區分所有權人會議決議通過。且依公寓大廈管理條例
　　　施行細則之規定，管理費及停車費應訂明於社區規約中，否則不生效力等語資
　　　為抗辯。
三、本院之判斷：
（一）按當事人能力係訴訟成立要件之一，此要件於訴訟繫屬中必須繼續存在，不論
      訴訟程度為何，法院應依職權隨時調查。訴訟程序中，法院如發現任一方不具
      當事人能力者，除得補正之情形外，應依法駁回原告之訴。又管理委員會有當
      事人能力；為公寓大廈管理條例第三十五條定有明文；又公寓大廈應成立管理
      委員會或推選管理負責人；公寓大廈成立管理委員會者，應由管理委員互推一
      人為主任委員，主任委員對外代表管理委員會；管理委員會之組織及選任應於
      規約中定之；管理委員、主任委員及管理負責人任期一年，連選得連任；另規
      約之訂定或變更應由區分所有權人三分之二以上及其區分有權比例合計三分之
      二以上出席，以出席人數四分之三以上及區分有權比例占出席人數區分所有權
      四分之三以上之同意行之，公寓大廈管理條例第二十七條第一項、第二項、第
      三十一條第一款分別定有明文。查春福江山大廈社區之區分所有權人共計三百
      一十九戶，出席八十五年八月二十日由起造人春福建設股份有限公司召集之區
      分所有權人會議之區分所有權人為二百一十六戶，據此計算該次會議出席區分
      所有權人已過三分之二以上，而當次會議中並確認通過管理委員會組織及春福
      江山社區管理規約，嗣於八十五年十二月三十一日由該管理委員會之主任委員
      蔡尹人向主管機關申請報備已成立春福江山管理委員會，亦經主管機關准予報
      備在案，並核發公寓大廈管理組織報備證明，業據本院依職權調取本院九十年
      度竹小字第二三五號給付管理費事件所附新竹市東區公所檢送原告申請報備管
      理委員會之資料查核無訛，被告對於八十五年該次區分所有權人會議為合法，
      且已決議確認社區管理規約、通過委員會組織一節亦不否認，且被告本人為該
      次選舉產生之副主任委員，有該委員會組織表附卷可稽，是原告即春福江山大
      廈管理委員會既係合法成立，即應具有當事人能力。至被告辯稱該管理委員組
      織成立後，其後管理委員會之管理委員未依管理規約及公寓大廈管理條例之規
      定定期改選並辦理交接云云，亦應僅生其該未依法產生之委理委員會中之主任
      委員是否具合法代理原合法成立之管理委員會之問題，要不影響原已合法成立
      之管理委員會之當事人能力。
（二）次按，能獨立以法律行為負義務者，有訴訟能力；於能力、法定代理權或為訴
　　　訟行為所必要之允許有欠缺之人所為之訴訟行為，經取得能力之本人，取得法
　　　定代理權或允許權人之人，法定代理人或有允許權人之承認，溯及於行為時，
　　　發生效力。民事訴訟法第四十五條、第四十八條分別定有明文。依現行公寓大
　　　廈管理條例規定，管理委員會雖具有訴訟當事人之能力，但因管理委員會僅為
　　　公寓或大廈區分所有權人團體之代表或執行機關，自亦無實體法上所具備之權
　　　利能力亦即無法獨立享有權利，負擔義務，並無訴訟能力，即應由法定代理人
      代為訴訟行為，而公寓大廈所成立之管理委員會之主任委員對外代表管理委員
      會，此觀公寓大廈管理條例第二十七條第一項規定自明。本件原告起訴請求被
      告給付管理費，惟被告辯稱訴外人黃淑惠並未依法召開八十九年十月五日之區
      分所有權人會議，且該次會議亦未達區分所有權人二分之一人數，該會議所改
      選之第五屆管理委員會亦未由出席區分所有權人投票選出等語。查依原告社區
      通過之社區管理規約管理組織部分第二項之規定「本社區依公寓大廈管理條例
      第二十七條及區分所有權人會議通過，選任管理委員十九名，共同組成管理委
      員會委員會委員均為義務職，其任期為一年，連選得連任。管理委員選任時間
      為年度定期區分所有權人會議舉行；區分所有權人會議，由全體區分所有權人
      組成，每年至少應召開定期會議一次；主任委員為區分所有權人會議之召集人
      ，於任期屆滿一個月前召開。」，有春福江山社區管理規約在卷可稽。而春福
      江山社區第一屆管理委員會係於八十五年八月二十日經區分所有權人會議決議
　　　通過，並經核備在案，已如前述，故該管理委員會即應於一年任期屆滿前一個
　　　月召開區分所有權人會議改選管理委員。依原告所提出之八十六年、八十七年
　　　、八十八年住戶大會會議紀錄均無改選管理委員會之決議，有會議紀錄在卷可
　　　參，堪認春福江山社區自八十六年起即未依法改選管理委員會。惟查，訴外人
　　　黃淑惠於八十九年七月間經區分所有權人即春福江山社區住戶推選為區分所有
　　　權人之召集人，有推選公告附於上開九十年度竹小字第二三五號事件卷內可稽
　　　，亦為被告所不爭，並於八十九年十月五日召開區分所有權人會議，當日出席
　　　戶數為一百三十七戶，有區分所有權人會議紀錄在卷可按，是當日出席人數尚
　　　未到達法定二分之一出席人數，然被告提出之春福江山召開區分所有權人大會
　　　公告中載明召開日期為八十九年十月五日，另討論議題為管理委員會之改選及
　　　社區規約之訂定或變更，區分所有權人召集人為黃淑惠，有公告影本一件在卷
　　　可稽，原告所提出之會議紀錄上亦載明「議題：一、管理委員會委員改選．．
　　　開會經過：依公寓大廈管理條例第二十九條及三十條規定，本次會議乃就相同
　　　議題（9/28）召開，所以應有八十位人數出席，已達法定人數，可就管委會改
　　　選做成決議．．。各棟管理委員推選名單：溫傳弘、郭政芳．．」，有會議紀
　　　錄及公告管理委員會名單在卷可稽，且證人黃淑惠於本院九十年度竹小字第二
　　　三五號事件審理時亦證稱：「其於八十八年三月底開始住進春福江山社區，當
　　　時是被告戊○○被住戶推為召集人，但市府認為伊欠繳管理費九個月所以認為
　　　不具召集人資格，當時管理委員會之主任委員黃宏章當了三屆主任委員未辦理
　　　交接，住戶覺得應該依法辦理交接，當時有很多住戶都拒繳管理費，後來社區
　　　的媽媽就推伊當召集人，召集召開區分所有權人會議之事，當時曾流會二次，
　　　到第三次因人數不足仍無法決議重大事情，故只有改選管理委員，當時是住戶
　　　在會議上推每棟至少二人擔任管理委員會委員，當天參與區分所有權人會議住
　　　戶也都同意，之後就辦理交接。各棟推出來之人選後來有投票，再將選票結果
　　　統計公布當選委員，後來伊被推選為主委，辦交接時也有請一位律師做見證」
      等語（見該事件九十年十一月九日言詞辯論筆錄），是依公寓大廈管理條例第
      三十條區分所有權人會議依二十九條規定未獲致決議、出席區分所有權人之人
      數或其區分所有權比例合計未達前條定額者，召集人得就同一議案重新召集會
      議；其開議，應有區分所有權人四分之一以上及其區所有權合計過半數之同意
　　　作成決議，並應於召集會議通知書上載明之規定，上開八十九年區分所有權人
　　　會議應係就前因出席區分所有權人之人數或其區分所有權比例合計未達法定人
　　　數區分所有權人會議，再度針對同一議案重新召集會議，則其開議，依法僅需
　　　有區分所有權人四分之一以上及其區所有權比例合計四分之一以上出席，及以
　　　出席人數過半數及其區分所有權人比例占出席人數區分所有權過半數之同意作
　　　成決議即可，從而上開於八十九年十月五日召集之區分所有權人會議，就改選
　　　原告管理委員會各管理委員，於法定程序即無不合，則經該次區分所有權人會
　　　議改選而產生之管理委員會自應屬有效，是原告以該屆管理委員會之主任委員
　　　黃淑惠為法定代理人提起本件訴訟，其法定代理權自無欠缺。被告雖辯稱依據
      新竹市東區區公所公函，該所並無從就原告之第五屆管理委員會管理委員核發
      合法成立之證明，足見該管理委員之產生並未合法云云，惟查新竹市東區區公
      所之前開公函，係謂「依據內政部頒布之公寓大廈管理條例規定：除第一次住
      戶大會成立時管理委員會必須向主管機關報備外，其餘區分所有權人大會會議
      紀錄由各管理委員自行存查，勿須再向主管機關報備。請貴會自行將管理委員
      會第五屆區分所有權人會議紀錄留存以示貴社區住戶˙˙˙˙」等語，有該所
      八十九年十一月十三日八九東經字第一六０七五號函在卷可憑，是原告管理委
      員會既於第一屆成立時即已向主管機關新竹市東區區公所報備合法成立在案，
      本即無須於歷次改選後再向主管機關為報備，是上開函文並無就原告管理委員
      會第五屆管理委員是否合法改選做任何實質上之認定，被告所為此部分之抗辯
      ，自非可採。
（三）再按，當事人喪失訴訟能力或法定代理人死亡或其代理權消滅者，訴訟程序在
      有法定代理人或取得訴訟能力之本人，承受其訴訟以前當然停止，第一百六十
      八條至第一百七十二條及前條所定之承受訴訟人，於得為承受時，應即為承受
      之聲明。他造當事人，亦得聲明承受訴訟。民事訴訟法第一百七十條、第一百
      七十五條分別定有明文。本件原告起訴時之法定代理人為黃淑惠，嗣於訴訟進
      行中因黃淑惠已搬離原告社區，依春福江山社區管理規約之規定，管理委員之
      資格限制為確實設籍居住於本社區之住戶，故因而無法擔任管理委員會主任委
      員一職，由原副主任委員甲○○接任，有陳報狀及管理委員會會議紀錄在卷可
      參，是甲○○為原告之法定代理人，其依法聲明承受本件訴訟，並無不合。嗣
      九十年九月間因第五屆管理員會任期即將屆滿，依社區管理規約之規定應召開
      區分所有權人會議，而於九十年十一月二十二日召開區分所有權人會議改選第
      六屆管理委員會，並由管理委員間互推翟昌生為主任委員，有春福江山九十年
      度第四次區分所有權人大會會議紀錄及春福江山社區第六屆管理委員會職務委
      員名單各一件在卷可稽，是翟昌生即於訴訟中為原告法定代理人之身份依法聲
      明承受訴訟，然被告辯稱該次區分所有權人會議之議題與前三次召開之議題不
      同，故應不得以四分一人數開議而改選第六屆管理委員會等語；然查該次區分
      所有權人會議雖僅有一百五十八戶出席，並未達春福江山社區住戶之二分之一
      ，惟該次區分所有權人會議係本年度第四次召開，而本年度第一次區分所有權
      人會議原定於九十年十月八日召開，議題為規約之修訂及改選管理委員，並已
      在九月公告住戶，因九十年十月八日出席人數未達法定二分之一住戶人數故而
      流會，於同年十月十六日公告再定同年月十九日以相同議題召開第二次區分所
      有權人會議，惟該次亦未達四分之一人數而流會，當日旋即再行公告以同樣議
      題召開第三次區分所有權人會議，然該次仍未達四分之一人數而流會，有流會
      公告及開會通知單在九十年竹小字第二三五號卷內可按，復為被告所不爭執，
      嗣於九十年十月二十三日公告於同年十一月二十二日召開第四次區分所有權人
      會議，而該次出席人數有達四分之一人數，為被告所不爭，而該次區分所有權
      人會議之議題均有此改選管理委員會之議題，有重新召集區分所有權人會議公
      告附於上開卷內可稽，僅因前三次會議出席人數未達法定人故而流會，是春福
      江山社區九十年度第四次區分所有權人會議中就改選管理委員會部分所為之決
      議，並無違反公寓大廈管理條例第三十條重新開議之規定，其經會議決議改選
      之管理委員會，應屬有效，則改選後之管理委員再推選翟昌生為主任委員，並
      由其以原告法定代理人之身份聲明承受本件訴訟，亦無不合，應予准許。
（四）經查，本件原告主張被告為原告社區住戶，應按月繳納管理費六百元及停車費
      一千二百元，詎被告自八十八年八月起至九十年六月止，均未繳納上開費用，
      迄今已積欠一萬三千八百元等情；被告對於確未繳納上開費用並不爭執，僅辯
      稱八十五年會議決議每月收取五百元之管理費及一千元之停車費用，其後均係
      由原告自行調漲，並未由區分所有權人會議決議通過，且依公寓大廈管理條例
      施行細則之規定，管理費及停車費應訂明於社區規約中，否則不生效力等語。
      經查：
  １．第一次區分所有權人會議，業已通過春福江山社區規約及管理費之收取，其中
　　　社區管理費為每月五百元，停車費為每月一千元，此經訴外人黃宏章於九十年
      竹小字第二三五號事件審理時證稱：管理費之收取一開始是依建商幫住戶召開
      之住戶大會所決定之管理費五百元、停車費一千元來收取，後來支出漸多，在
      管委會會議時有委員提出，後來決定調漲管理費六百元，停車費一千二百元等
      語（見該事件九十年十一月十九日言詞辯論筆錄），訴外人簡曉萍即春福江山
      社區住戶於該事件審理時證稱：伊一直都有繳交管理費，之前都是收管理費五
      百元，停車費一千元，後來管理委員會將管理費調漲為六百元，停車費調漲為
      一千二百元，其沒有參與第一次區分所有權人會議，所以不確定是否在該會議
      中決議，但應該是有公告，大家都知道是這樣收管理費等語（見該事件九十年
      十二月十三日言詞辯論筆錄），參以被告亦自承社區管理費每月五百元、停車
      費每月一千元之費用已繳納多年等情，堪認原管理委員會原所收取之管理費五
      百元及停車費用一千元之標準，業經區分所有權人會議決議通過。按共用部分
      、約定共用部分管理、維護費用之特別約定非經載明於規約者，不生效力，固
      為公寓大廈管理條例施行細則第二條第四條所明定，惟公寓大廈之專用部分、
      約定專用部之修繕、管理、維護，由各該區分所有權人或約定專用部分之使用
      人為之，並負擔費用，共用部分、約定共用部分之修繕、管理、維護，由管理
      負責人或管理委員會為之，其費用由公共基金支付或由區分所有權人按其應有
      部分比例分擔之，前項共用部分、約定共用部分之管理、維護費用，區分所有
      權人會議或規約另有約定者，從其約定，亦為公寓大廈管理條例第十條所明定
      ，是依母法優於子法之法理原則，自應先行適用母法即公寓大廈管理條例第十
      條之規定。查依春福江山社區管理規約財務運作部分之收支方法中社區經費收
      入項下，僅就公共基金、管理費及其他收入為規定，而其他收入規定中係規定
      「其他未述及之社區經費收入依管理委員或區分所有權會議決議辦理」，並於
      管理規約最末項其他規定部分亦明定規約以外之事項及決議由區分所有權人會
      議、管理委員會依權責決議辦理並公告之，是停車費用部分既屬於其他收入部
      分，並於規約中約定由區分所有權人會議決議處理，故上開經決議通過之停車
      費一千元，對社區住戶自屬有效；至社區管理費用部分上開規約並未載明社區
      管大廈管理費之收取金額須明定於規約中，其亦非屬公寓大廈管理條例施行細
      則第二條之事項，故僅區分所有權人會議決議通過，應認已對住戶發生效力。
  ２．至原告主張停車費及管理費調漲為六百元及一千二百元之事實，雖據其提出會
  　　議記錄、公告各一份為證，然原告所提出之八十八年六月二十九日調漲管理費
  　　為每月六百元之會議記錄乃管理委員會會議記錄，並非區分所有權人會議記錄
  　　，足見該部分社區管理費之調漲係由管理委員會自行決定者；另停車管理費部
  　　分，所提公告亦係管理委員會會議記錄之公告，均未就此管理費用之調漲召開
　　  區分所有權人會議。而原告社區管理規約中並未明定管理委員會有自行調漲管
      理費用之權限，則依規約上開最末項之規定，自應由區分所有權人會議、管理
      委員會依權責決議辦理，而管理費之收取事涉各區分所有權人之權益甚鉅，自
      非得由管理委員會逕行決議辦理為之，是該調漲部分之管理費，既未經區分所
      有權人會議決議通過，並載於會議記錄中，則就調漲部分之管理費，即對區分
      所有權人應不生效力。
（五）綜上，原告既係合法成立之管理組織，且於提起本件訴訟時迄至言詞辯論終結
      時止，均係由有合法取得法定代理權人為訴訟行為，而經區分所有權人會議決
      議通過之收費標準即管理費每月五百元、停車費每月一千元，又對全體區分所
      有權人生效，從而，原告請求被告給付自八十八年八月起至九十年六月止欠繳
      之管理費在每月分別以五百元、一千元計算之金額範圍內，即屬正當，原告請
      求較上開金額為少之一萬三千八百元，及自支付命令送達翌日即九十年七月十
      九日起至清償日止，按年息百分之五計算之利息，為有理由，應予准許。
四、本件係小額訴訟程序為被告敗訴之判決，爰依職權宣告假執行。
中　　　華　　　民　　　國　　九十一　　年　　　三　　　月　　二十七　　日
                                  臺灣新竹地方法院新竹簡易庭
~B法　　　官　林南薰
右為正本係照原本作成。
如對本判決上訴，非以違背法令為理由，不得為之，且須於判決送達後二十日內向本
院提出上訴狀（須按他造當事人之人數附繕本）。
~B法院書記官　林淑瑜
中　　　華　　　民　　　國　　九十一　　年　　　三　　　月　　二十七　　日
